【裁判字號】    98,上更(一),152
【裁判日期】    981223
【裁判案由】    強盜
【裁判全文】
臺灣高等法院高雄分院刑事判決     98年度上更(一)字第152號
上  訴  人  臺灣高雄地方法院檢察署檢察官
上  訴  人
即  被  告  丙○○
                    （現另案於臺灣高雄監獄執行中）
選任辯護人  李佳冠律師（財團法人法律扶助基金會）
上列上訴人因被告強盜等案件，不服臺灣高雄地方法院98年度訴
字第199 號中華民國98年3 月24日第一審判決（起訴案號：臺灣
高雄地方法院檢察署97年度偵字第23855 號），提起上訴，判決
後經最高法院發回更審，本院判決如下：
    主  文
原判決關於強盜部分暨定應執行刑部分均撤銷。
丙○○犯攜帶兇器強盜罪，累犯，處有期徒刑柒年陸月。
    事  實
一、丙○○於民國93年間，因違反毒品危害防制條例案件，經原
    審法院以93年度訴字第1074號判處有期徒刑8 月確定；又於
    94年3 月間，因違反毒品危害防制條例案件，經原審法院以
    94年度易字第213 號判處有期徒刑4 月確定，再與前開毒品
    危害防制條例案件經原審法院以94年度聲字第1553號裁定定
    應執行刑10月確定，於94年8 月10日因縮刑期滿執行完畢。
    復於94年11月間，因違反毒品危害防制條例案件，經原審法
    院以94年度訴字第3706號判處有期徒刑9 月確定，於95年11
    月20日因縮刑期滿執行完畢。
二、丙○○意圖為自己不法之所有，於97年8 月16日晚間11時50
    分許，在高雄縣鳳山市○○路230 號「國父紀念館」之停車
    場前，見乙○○停好車欲離去之際，持客觀上具有危險之凶
    器水果刀1 把，並以左手掐住乙○○之右手臂，造成乙○○
    手臂瘀傷，致其不能抗拒後，強行取走乙○○背在右肩上的
    橘色側肩包（內有行動電話1 支、現金新臺幣〔下同〕2,00
    0 元、身分證、駕照、健保卡3 張、7-11儲值卡、信用卡4
    張、提款卡2 張），再緊抓住乙○○之上衣領口，往公園方
    向拖行，乙○○因身體掙扎而趁機掙脫，旋即對外呼救，丙○○聞其尖叫聲後，始罷手逃離現場。
三、案經乙○○訴由高雄縣政府警察局鳳山分局報請臺灣高雄地
    方法院檢察署檢察官偵查起訴。
    理  由
壹、證據能力部分：
    按被告以外之人於審判外之陳述，雖不符刑事訴訟法第159
    條之1 至之4 之規定，然經當事人於審判程序同意作為證據
    ，法院審酌該言詞陳述或書面陳述作成時之情況，認為適當
    者，亦得為證據。當事人、代理人或辯護人於法院調查證據
    時，知有第159 條第1 項不得為證據之情形，而未於言詞辯
    論終結前聲明異議者，視為有前項之同意，刑事訴訟法第15
    9 條之5 定有明文。本判決所引用各項證據資料（詳後引證
    據）之證據能力，檢察官、被告及辯護人均表示不爭執或有
    證據能力（見本院卷第39至40、63至66頁），而未於言詞辯
    論終結前聲明異議，本院認前開證據資料作成時之情況，並
    無任何違法取證之不適當情形，以之作為證據使用係屬適當
    ，自有證據能力，而得採為認定事實之證據。
貳、實體部分：
一、訊據上訴人即被告丙○○固坦承於上揭時、地強取乙○○之
    皮包等情，惟矢口否認有於行搶時持刀，或有何加重強盜之
    犯行，辯稱：伊強取乙○○之皮包時並未持刀，也沒有抓住
    乙○○之手臂或上衣領口再拖行之行為云云。
二、經查：
  (一)被告於上揭時、地強取乙○○之皮包之事實，為被告於原審
    及本院審理中自承不諱；且被告強取乙○○皮包之時，手中
    確實持有刀械，並緊抓住乙○○之上衣領口，往公園方向拖
    行一節，業據證人即告訴人乙○○於偵查、原審、本院前審
    及本院審理時證述明確（見偵卷第54頁、原審卷(二)第21頁背
    面至24頁、本院上訴卷第64頁、本院卷第61至62頁），雖被
    告一再辯稱：伊當時並未持有刀械云云，而證人即告訴人乙○○於警詢中雖指稱：「（問：有無持凶器？）當時我很害
    怕，我未看清楚有無持凶器。」等語，證人即告訴人乙○○
    就被告是否持有刀械一節，似有前後陳述不一致之現象；然
    查，證人即告訴人乙○○於檢察官偵查中即已明確證稱：被
    告持有刀械等語（見偵卷第54頁）；嗣於原審及本院前審審
    理中面對被告之詰問時亦一再強調證稱：「被告確實持有似
    水果刀之刀械，刀刃約長13公分。」等語（見原審卷(二)第22
    、24頁、本院上訴卷第64頁），並鄭重證稱：「（問：為何
    你於警詢並無供述被告有持刀？）當時我去報警，我還很緊
    張，警員問我被告有無拿刀子，我回答說有，但警察問我要
    確定才能講，他先幫我記明沒有，後來我就不知道警員是如
    何記載了；我一直相信警察專業，我想這點他們應該會再求
    證。」、「從我看到被告右手持刀時，我就一直注意著那把
    刀，我很害怕被告會持刀刺傷我，我才一直退。」、「當時
    光線還滿亮，被告確實有拿刀。」等語（見本院上訴卷第64
    、66頁）；又於本院審理中再次證稱：「（問：對於妳在原
    審中辯護律師詰問關於刀械及現場燈光等陳述，是否實在？
    ）沒有意見，都是實在的。」、「（問：妳在警訊中為何說
    妳沒有看清楚被告是否有刀子？）我一開始去報案的時候，
    並非到庭的證人甲○○承辦的，是成功派出所的員警，他是
    後來接到另一個被害人的時候，後來才由他處理，我一開始
    就有說被告有持刀，因為他們一再問我是否確定，他們說要
    看以搶奪或是強盜方式移送被告，他們在那裡討論案情，並
    告訴我如果我作不真實陳述有可能涉及偽證，他們後來又告
    訴我他們怕我是因為緊張說得不對，不然先替我寫不確定好
    不好，我就想可能是警察擔心我有責任，我想如果說『不確
    定』可能對我比較好，掙扎很久我就只好說不確定，其實當
    時我的心理是很確定的，後來我問同事是否該從實講，我的
    同事要我照實說。一開始是成功派出所的警察跟我說的，所
    以後來證人甲○○為我做筆錄的時候，我就說不確定。」等
    語明確（見本院卷第62頁）。是證人甲○○雖於本院審理時
    證稱：被害人當時是說是拿東西還是刀子不確定，所以我們
    才會請她確定，被害人當時並沒有說的很明確等語（見本院
    卷第60頁），因證人乙○○已證稱係受成功派出所的員警所
    引導，才會於證人甲○○製作警詢筆錄時回答不確定被告當
    時是否持有刀械等情，自不能以證人甲○○之證言作為被告
    有利認定之依據。而以證人乙○○之人生歷練（年約30餘歲
    ）及近距離之目視，其對刀械之認知應無誤認之虞；況人於
    突遭驚嚇之際，常會有不知所措之舉，是證人乙○○於警詢
    中因甫遭行搶而心神未定，且對於司法訊問程序或有生疏，
    致警詢中未能明確陳述被告持有刀械，亦符合一般常情，至
    於檢察官於上訴書中請求調閱證人乙○○之警詢錄音帶一節
    ，因證人乙○○身為被害人關係，其於警詢中之陳述，僅製
    作警詢筆錄，未有錄音（影）等情，此經高雄縣政府警察局
    鳳山分局以98年10月26日高縣鳳警偵字第0980020930號函覆
    本院甚明（見本院卷第29頁），自無從調閱。此外，復有搜
    索扣押筆錄、扣押物品目錄表、贓物認領保管單、報案三聯
    單、指認犯罪嫌疑人紀錄表各1 份、扣案物照片7 張等件附
    卷可憑（見偵卷第14、15、25、27、29、30、33、34頁）。
    而告訴人乙○○之右手臂因遭被告用力掐住而受傷淤青之情
    ，亦有照片2 張存卷可證（見偵卷第33頁）。是被告上開所
    辯：於行搶時並未抓住被害人乙○○之手臂或上衣領口再拖
    行，亦未持刀云云，自不足採信。準此，被告確於上揭時、
    地持刀強盜乙○○之皮包之事實，洵堪認定，應予依法論科
    。
  (二)按強盜罪所施用之強暴、脅迫，須足使被害人喪失意思自由
    ，並達於不能抗拒之程度，始足當之。至其是否已達於使人
    不能抗拒之程度，則應就客觀具體之情狀加以判斷。又強盜
    罪之所謂「不能抗拒」，係指行為人所為之強暴、脅迫等不
    法行為，就當時之具體事實，予以客觀之判斷，足使被害人
    身體上或精神上達於不能或顯難抗拒之程度而言。再者，所
    謂強暴、脅迫手段，祇須抑壓被害人之抗拒，足以喪失其意
    思自由為已足，縱令被害人實際並無抗拒行為，仍於強盜罪
    之成立不生影響，最高法院71年度台上字第1040號、91年度
    台上字第290 號及92年度台上字第4240號判決意旨參照。查
    本件被告丙○○於上開時、地持刀以近距離暴力之方式，強
    行取走他人身上之財物；而被害人又為一女子，依一般社會
    通念判斷，該暴力行為顯已使被害人完全喪失其行動自主之
    能力，而達到「不能抗拒」之程度。是被告施強暴至使被害
    人無法抗拒後，而取其監管中之財物，核與強盜罪之構成要
    件相符。
三、查被告劫取告訴人財物所用之工具既為刀械，在客觀上自足
    以對人構成危險性，即屬凶器之一種。核被告丙○○攜帶凶
    器強盜所為，係犯刑法第330 條第1 項之攜帶兇器強盜罪。
    又被告有如犯罪事實欄一所載之犯罪科刑執行情形，有臺灣
    高等法院被告前案紀錄表在卷足憑，是被告前受有期徒刑執
    行完畢後，5 年內故意再犯本件法定刑為有期徒刑以上之罪
    ，應論以累犯並加重其刑。
四、原審據以論處被告強盜罪刑，固非無見；惟查：被告所犯係
    加重強盜罪，原審卻僅論以一般強盜罪，容有未合。被告上
    訴意旨否認有強盜犯行，指摘原判決此部分不當，為無理由
    ；而檢察官執被告所犯係加重強盜為由，提起上訴，指摘原
    判決此部分不當，即為有理由，自應由本院將原判決關於被
    告強盜部分撤銷改判（連同定應執行刑部分）。爰審酌被告
    正值壯年，不思循正當途徑取得財物，竟對夜歸女子持刀搶
    劫，嚴重影響社會之治安，誠屬不該；惟於犯罪後已有悔意
    ，且被害人遭強盜之財物已部分發還被害人，有贓物認領保
    管單在卷可參，所生損害業已減輕，及其犯罪之動機、手段
    、目的等一切情狀，量處有期徒刑7 年6 月。至於被告犯強
    盜罪所用之刀械，因未扣案，且無從證明為被告所有，依法
    不予宣告沒收，併此敘明。
五、被告被訴恐嚇取財未遂罪嫌部分，業經本院判決無罪確定；
    另被告犯竊盜罪部分，業經原審論罪科刑確定，均不再贅述
    ，附此敘明。
據上論斷，依刑事訴訟法第369 條第1 項前段、第364 條、第29
9 條第1 項前段，刑法第330 條第1 項、第47條第1 項，判決如
主文。
本案經檢察官姜麗儒到庭執行職務。
中    華    民    國    98    年    12    月    23    日
                    刑事第九庭  審判長法  官  莊秋桃
                                      法  官  謝宏宗
                                      法  官  裕斗
以上正本證明與原本無異。
如不服本判決應於收受本判決後10日內向本院提出上訴書狀，其
未敘述上訴理由者，並得於提起上訴後10日內向本院補提理由書
狀（均須按他造當事人之人數附繕本）「切勿逕送上級法院」。
中    華    民    國    98    年    12    月    23    日
                                      書記官  張宗芳
附錄本案論罪科刑之法條全文：
中華民國刑法第330 條（加重強盜罪）
犯強盜罪而有第321 條第1 項各款情形之一者，處7 年以上有期
徒刑。
前項之未遂犯罰之。


司法院資訊處製作；財團法人民間司法改革基金會備份。
